臺灣嘉義地方法院民事判決
110年度訴字第112號
原      告  廖真呈
訴訟代理人  張雯峰律師
            奚淑芳律師
            吳書榮律師
被      告  廖孟良
            廖健文即廖睿榤

上二人共同
訴訟代理人  何紫瀅律師  
上列當事人間請求塗銷所有權移轉登記事件，本院於民國110年9
月30日言詞辯論終結，判決如下：
　　主　文
原告之訴駁回。
訴訟費用由原告負擔。
　　事實及理由
一、原告主張：
㈠、先位聲明部分：
　⒈緣訴外人即原告之父廖献堂於民國64年10月17日與被告廖孟
    良協議共同投資購買嘉義縣○○鄉○○○段地號251-3號土地（下
    稱系爭土地），惟因受農業發展條例之限制，乃將系爭土地
    所有權暫時登記於廖孟良名下（下稱系爭借名登記契約）。
    詎廖孟良於89年8月22日私自將系爭土地之所有權以贈與為
    原因，移轉登記予訴外人即其子廖志強，此一處分行為未經
    廖献堂、原告同意或承認，為無權處分，超過廖孟良應有部
    分之物權行為為無效。
　⒉嗣廖献堂於91年2月7日死亡，由伊及訴外人周廖美麗、廖學
    智、廖淑君、廖冠嶧、廖碩哲共同繼承廖献堂就系爭借名登
    記契約之權利義務，上開繼承人並將前開權利義務讓與伊。
    廖志強亦於108年間死亡，由被告廖健文即廖睿榤於108年4
    月25日辦理系爭土地之分割繼承所有權登記。因繼承非法律
    行為，廖健文即廖睿榤亦繼承系爭土地讓與權利之瑕疵，不
    得依民法第759條之1規定主張善意取得。伊本於系爭土地之
    真正所有權人，自得先位依民法第242條、第767條、第184
    條、第179條、第113條等規定，代位廖孟良請求廖健文即廖
    睿榤塗銷系爭土地所有權移轉登記，並依同法第541條、第5
    44條規定，請求廖孟良將系爭土地應有部分2分之1移轉登記
    予伊。
　⒊又縱認廖孟良將系爭土地應有部分2分之1所有權讓與廖志強
    之物權行為有效，本於系爭借名登記契約業已終止，廖孟良
    取得系爭土地應有部分2分之1所有權即屬不當得利。而廖孟
    良將系爭土地全部贈與廖志強，再由廖健文即廖睿榤繼承登
    記為系爭土地所有權人，均屬無償取得系爭土地之利益，為
    不當得利之轉得人，伊亦得主張類推適用民法第183條規定
    ，請求廖健文即廖睿榤在廖孟良免返還義務之限度內，負返
    還責任，即將系爭土地應有部分2分之1所有權移轉登記予伊
    ，並請求鈞院擇一有理由者為有利之判決。
㈡、備位聲明部分：
　  倘鈞院認系爭土地應有部分2分之1已陷於給付不能、無法或
    無須返還予伊，本於伊將系爭土地應有部分2分之1借名登記
    予廖孟良，因廖孟良未妥善處理伊委任之事務，逾越權限讓
    與系爭土地，致伊受有損害，應負債務不履行之責任。又依
    土地交易實價登錄查詢結果，系爭土地所在地段價格約為每
    坪新臺幣（下同）2,000元，系爭土地面積為4,015平方公尺
    （即約1214.5坪），則系爭土地2分之1換算價值為1,214,50
    0元。爰備位依民法第544條、第179條、第226條第1項規定
    ，請求廖孟良給付1,214,500元，及自起訴狀送達翌日起，
    按週年利率5％計算之法定利息等語。
㈢、並聲明：
　⒈先位聲明：
　　⑴廖健文即廖睿榤就系爭土地，於89年8月22日以89年嘉竹地
      字第49640號收文贈與為原因之所有權移轉登記、108年4
      月25日以108年嘉竹地字14870號收文分割繼承為原因之所
      有權移轉登記均應予塗銷。
　　⑵廖孟良應將前項土地應有部分2分之1登記予原告。
　⒉備位聲明：
　　被告廖孟良應給付原告1,214,500元，及自起訴狀送達翌日
    起，年利率5％計算之法定利息。
二、被告則以：
㈠、系爭土地並非廖献堂與廖孟良合資購買，而是廖孟良所單獨
    出資購買。原告所提出之承諾書（下稱系爭承諾書），其上
    廖孟良之簽名與嘉義縣竹崎戶政之印鑑證明申請書上廖孟良
    之簽名、印文均截然不同，顯見前開承諾書並非廖孟良所簽
    。又原告所提出之收據上載交付廖孟良收執，而非交付廖献
    堂收執，僅足以證明廖孟良係系爭土地之買受人，無從證明
    廖献堂有合資購買系爭土地，並支付買賣價金之半數。原告
    另提出嘉義縣稅捐稽徵處關於申請土地稅分擔之請求函復之
    公文，係就系爭土地同段256、257、259、261、263地號土
    地申請，與系爭土地無關，亦無從證明有借名登記契約存在
    。
㈡、依地政機關之公示登記資料可知系爭土地係廖孟良於64年間
    向訴外人游庄購買取得，且分別於73年及81年間以系爭土地
    向嘉義縣竹崎鄉農會抵押借款。倘廖献堂就系爭土地與廖孟
    良間存在借名登記契約，其生前從未表示反對之意見並向廖
    孟良主張權利，顯然與經驗法則相違。
㈢、縱認系爭借名登記契約成立，依民法第550條規定，原告既未
    能舉證另有訂定，或因委任事務之性質不能消滅之例外，則
    借名登記契約應已於廖献堂死亡時歸於消滅。況系爭承諾書
    上約定「今因耕地受農業發展條例限制無法共有」等語，該
    條例於89年修正後，至今已21年，原告逾15年未向被告請求
    返還，應已罹於時效而不得再為請求等語，資為抗辯。
㈣、並聲明：原告之訴駁回。
三、得心證之理由：
㈠、系爭土地之使用分區係「山坡地保育區」，依農業發展條例
    第3條第11款之規定，屬於耕地。又系爭土地原為游庄所有
    ，游庄於64年11月26日以買賣為原因辦理所有權移轉登記予
    廖孟良所有，廖孟良並分別於73年6月25日、81年3月10日、
    88年4月13日設定抵押權予嘉義縣竹崎地區農會，嗣分別於8
    1年3月18日、88年3月9日、101年3月23日因清償而塗銷前開
    抵押權登記。後廖孟良於89年8月22日以贈與為原因，辦理
    所有權移轉登記予廖志強。廖志強於死亡後，廖睿榤於108
    年4月25日以分割繼承為原因，辦理所有權移轉登記為其所
    有，並於109年12月17日更名為廖健文等情，有系爭土地登
    記第二類謄本、地籍異動索引（見本院卷第25至28頁）、第
    一類謄本（見本院卷第81至83頁）、嘉義縣竹崎地政事務所
    110年4月16日嘉竹地登字地0000000000號函附系爭土地舊簿
    謄本及異動索引（見本院卷第131至149頁）、戶籍謄本（見
    本院卷第153頁）等件為憑，並為兩造所不爭執，可堪信為
    真實。
㈡、先位聲明部分：
　⒈按「借名登記」，係指當事人約定一方將自己之財產以他方
    名義登記，而仍由自己管理、使用、處分，他方允就該財產
    為出名登記之契約，因其成立側重於借名者與出名者間之信
    任關係，在性質上應與委任契約同視（最高法院98年度台上
    字第990號、99年度台上字第1662號、第2448號裁判要旨參
    照）。經查，原告主張廖孟良與廖献堂於64年10月17日共同
    出資購買系爭土地，惟斯時因農業發展條例之限制，故將系
    爭名義登記於廖孟良名下等情，有系爭承諾書在卷可稽（見
    本院卷第19頁）。又經本院職權調取廖孟良印鑑登記證明申
    請書，其上廖孟良之親筆簽名與系爭承諾書之簽名觀之，「
    廖」字之「广」均為分開之3筆劃、「彡」均為一筆完成；
    「孟」字之「皿」最後一筆橫劃均為左下向右上；「良」字
    第一筆點均為由左至右，具有一定長度，與橫劃相似、第二
    筆橫折劃均為由左下至右上，復往內收筆至右下，有嘉義○○
    ○○○○○○110年9月3日嘉竹戶字第1100001868號函附印鑑登記
    證明申請書附卷可按（見本院卷第223至225頁）。觀諸系爭
    承諾書上廖孟良筆跡宏觀之神韻、佈列、比例、配字，以及
    微觀之起筆、收筆、筆序、連筆等筆劃特徵，均與前開印鑑
    登記證明書請書之筆跡相似。雖兩者字跡筆劃仍有部分相異
    之處，然本可能受到著墨狀況與筆壓深淺之影響，不排除可
    能因書寫工具而影響筆者慣常之書寫態樣。是以，系爭承諾
    書為廖孟良親筆所簽之事實，堪以認定。再參以系爭承諾書
    載有「查本人與廖献堂共同向游庄承買坐落竹崎鄉內埔段25
    1-3地號旱17則面積0.4015公頃....」、「登記費用本次與
    日後移轉時共同負擔」等文字，如非兩人共同出資承買系爭
    土地，為何須用「共同」二字？益徵雙方就廖献堂對系爭土
    地之出資部分僅為借名登記於廖孟良名下，日後契約終止時
    有移轉返還廖献堂之真意。故原告主張系爭土地確實借名登
    記在廖孟良名下之事實，應為可採。　
　⒉被告雖辯稱：廖孟良曾於73年間與81年間就系爭土地向嘉義
    縣竹崎鄉農會抵押借款，如廖献堂亦有出資，其豈會毋庸經
    廖献堂同意即可為上開處分行為，廖献堂又豈會於其生前均
    未向其主張權利云云。惟按借名登記之出名人，縱未經借名
    人同意，處分其名下之不動產，仍屬有權處分（最高法院11
    0年度台上字第1148號判決意旨參照）。經查，廖孟良分別
    於73年6月25日、81年3月10日、88年4月13日設定抵押權時
    既為系爭土地所有權之登記名義人，該處分行為之生效本不
    以廖献堂之同意為必要，廖献堂亦未必能及時得知廖孟良之
    處分行為，進而對廖孟良主張權利。故被告此部分所辯，尚
    難認為可採。　　
　⒊次按請求權，因15年間不行使而消滅。委任關係，因當事人
    一方死亡、破產或喪失行為能力而消滅。但契約另有訂定，
    或因委任事務之性質不能消滅者，不在此限，民法第125條
    、第550條分別定有明文。而借名登記契約，係以當事人間
    之信任為基礎，性質上與委任契約相同，自得類推適用上開
    法條之規定（最高法院110年度台上字第373號、110年度台
    再字第20號判決意旨可資參照）。經查，廖献堂於91年2月7
    日死亡，此有除戶戶籍謄本影本附卷可證（見本院卷第165
    頁），依前開規定，系爭借名登記契約亦於同日終止。修正
    前土地法第30條第1項固規定：私有農地所有權之移轉，其
    承受人以能自耕者為限，惟該條於89年1月4日修正刪除後，
    嗣後土地法已無關於農地移轉之承受人資格及身分限制，是
    系爭借名登記契約於廖献堂死亡時，亦無因委任事務之性質
    而不能消滅之情形。原告就存有民法第550條但書之情事，
    復未能舉證以實其說，則系爭借名登記契約於91年2月7日應
    已終止。原告於110年2月26日方提起本件訴訟，其本於借名
    登記契約終止而生之土地返還請求權，已逾15年之時效期間
    。是被告據以抗辯時效完成而無須返還，應有理由。
　⒋原告另主張依民法第767條、第184條、第179條、第113條規
    定，代位請求被告塗銷所有權登記，並類推適用民法第183
    條之規定請求廖健文即廖睿榤將系爭土地之所有權移轉登記
    予原告云云。惟系爭土地之登記名義人既為廖孟良，則其於
    89年8月22日以贈與為原因，將系爭土地所有權移轉登記予
    廖志強之處分行為，自屬有權處分，而非無效之法律行為，
    原告依民法第113條請求，於法無據；又廖献堂斯時既非系
    爭土地之所有權人，難認有何所有權受侵害之情事，故原告
    依民法第767條、第184條請求，亦於法未合；而系爭借名登
    記契約於91年2月7日因廖献堂死亡而終止之事實，業經本院
    認定如前，則當日起廖孟良就系爭房地受有廖献堂出資部分
    之所有權利益，欠缺法律上之原因，雖構成民法第179條之
    不當得利。惟該不當得利返還請求權亦已罹於15年消滅時效
    ，因此原告依不當得利法律關係請求被告塗銷所有權移轉登
    記，非有理由。縱認不當得利返還之請求權時效尚未完成，
    按民事訴訟採處分權主義，凡當事人所未聲明之利益，不得
    歸之於當事人，所未主張之事實不得斟酌之。又法院應受原
    告訴之聲明拘束，不得就當事人未聲明之事項為判決，此觀
    民事訴訟法第388條之規定自明（最高法院110年度台上字第
    1938號判決意旨可資參照）。本件原告先位之訴訴之聲明第
    3項係「被告廖孟良應將前項土地應有部分2分之1登記予原
    告。」（見本院卷第7頁），而未於訴之聲明中請求本院判
    命廖健文即廖睿榤應將系爭土地應有部分2分之1移轉登記予
    原告。縱認廖健文即廖睿榤為廖孟良所受不當得利之轉得人
    ，基於處分權主義之精神，本院應受原告聲明之拘束，亦無
    從判命廖健文即廖睿榤應將系爭土地應有部分2分之1移轉登
    記予原告，併予敘明。
㈢、備位聲明部分
　  原告主張廖孟良未妥善處理委任事務，逾越權限讓與系爭土
    地，致原告受有損害，依債務不履行法律關係請求廖孟良負
    擔損害賠償責任云云。經查，系爭借名登記契約僅約定由廖
    孟良出名擔任系爭土地之所有權人，而廖孟良於89年8月22
    日移轉系爭土地所有權予廖志強，固屬逾越委任權限之行為
    ，應對廖献堂負債務不履行之損害賠償責任。惟依民法第12
    5條之規定，該損害賠償請求權業於104年8月22日罹於消滅
    時效，原告繼受廖献堂關於系爭借名登記契約之權利，亦概
    括承受此一損害賠償請求權時效消滅之瑕疵。因此，廖孟良
    對原告既無損害賠償之給付義務，原告此部分請求當屬於法
    無據。
四、綜上所述，原告先位依民法第242條、第767條、第184條、
    第179條、第113條等規定，代位廖孟良請求廖健文即廖睿榤
    塗銷系爭土地所有權移轉登記，並依同法第541條、第544條
    規定，請求廖孟良將系爭土地應有部分2分之1移轉登記予伊
    ；備位依民法第544條、第179條、第226條第1項規定，請求
    廖孟良給付1,214,500元，及自起訴狀送達翌日起，按週年
    利率5％計算之法定利息，均無理由，應予駁回。
五、本件事實已臻明確，兩造其餘攻防方法及所提證據，經本院
    審酌後，核與判決結果不生影響，爰不逐一論駁，併此敘明
    。
六、訴訟費用負擔之依據：民事訴訟法第78條。
中　　華　　民　　國　　110 　年　　10　　月　　22　　日
                       民事第三庭法　官  曾文欣
以上正本係照原本作成。
如對本判決上訴須於判決送達後20日內向本院提出上訴狀（須按
對造人數提出繕本）。
如委任律師提起上訴者，應一併繳納上訴審裁判費。
中　　華　　民　　國　　110 　年　　10　　月　　22　　日
                                 書記官　陳慶昀